【裁判字號】    99,上易,120
【裁判日期】    990324
【裁判案由】    傷害
【裁判全文】
臺灣高等法院刑事判決                 99年度上易字第120號
上  訴  人  臺灣臺北地方法院檢察署檢察官
被      告  乙○○
上列上訴人因被告傷害案件，不服臺灣臺北地方法院中華民國98
年11月30日98年度易字第2451號第一審判決（起訴案號：臺灣臺
北地方法院檢察署98年度偵字第9817號），提起上訴，本院判決
如下：
    主    文
原判決撤銷。
乙○○傷害人之身體，處拘役參拾日，如易科罰金，以新台幣壹
仟元折算壹日。
    事    實
一、乙○○於民國98年4月6日下午23時50分，在臺北市松山區○
    ○○路55號附近，因故與其前女友甲○○發生口角，甲○○
    站立在騎樓邊，其背後係往下之階梯，而乙○○站立於甲○
    ○之對面，因甲○○一時情緒失控而毆打乙○○，乙○○見
    此不法之傷害，其僅轉身離去或以手架開甲○○攻擊即已足
    ，殊無必要將甲○○推下階梯，乙○○雖為防衛自己權利，
    然詎基於傷害之犯意，竟以手將甲○○推開，造成其跌下樓
    梯，其逾越必要之程度而防衛過當，導致甲○○受有左手橈
    骨閉鎖性骨折、右手第3、4指挫傷、右手掌擦傷、臀部挫傷
    、頸部挫傷、頭部挫傷等傷害。
二、案經甲○○訴由臺北市政府警察局松山分局報請臺灣臺北地
    方法院檢察署檢察官偵查起訴。
    理    由
壹、程序方面：
一、按被告以外之人於審判外之言詞或書面陳述，除法律有規定
    者外，不得作為證據，刑事訴訟法第159條第1項固有明文。
    被告以外之人於審判外之陳述，經當事人於審判程序同意作
    為證據，法院審酌該言詞陳述或書面陳述作成時之情況，認
    為適當者，亦得為證據；當事人、代理人或辯護人於法院調
    查證據時，知有上開刑事訴訟法第159條第1項不得為證據之
    情形，而未於言詞辯論終結前聲明異議者，視為有前項之同
    意，刑事訴訟法第159條之5定有明文。查證人即告訴人甲○
    ○於警詢與偵查中之陳述，雖屬被告以外之人於審判外之陳
    述。惟證人即告訴人甲○○於偵查中之陳述，業經具結在案
    ，有結文在卷為憑（偵查卷第17頁）。況本院審酌被告及檢
    察官均同意該等證述作為證據，且該等陳述作成時之情況，
    核無違法取證及證明力明顯過低之瑕疵，為證明犯罪事實所
    必要。證人即告訴人甲○○業經原審行交互詰問，亦足保障
    被告詰問權。職是，足認證人即告訴人甲○○於上開陳述，
    堪認為適當，依刑事訴訟法第159條之5第1項規定，自得作
    為證據。
二、本院以下援引之其餘證據資料，其中關於刑事訴訟法第164
    條第2項規定，證物如為文書部分，係屬證物範圍。該等可
    為證據之文書，已經依法踐行調查證據之程序，即提示或告
    以要旨，自具有證據能力。另有關被告以外之人於審判外之
    書面陳述，被告及檢察官均不爭執其證據能力，本院審酌該
    等書面作成時之狀況，認並無不宜作為證據之情事，依刑事
    訴訟法第159條之5第2項規定，自得作為證據。
貳、實體方面：
一、訊據被告固坦承有手推告訴人甲○○，導致甲○○跌落樓梯
    等情不諱，惟否認有何傷害犯意。並辯稱：本案係因甲○○
    先毆打伊，伊遭其毆打，始手推甲○○，其係本能反應，屬
    正當防衛云云。職是，本院應審究被告於案發時、地，因遭
    告訴人甲○○毆打，其以手將告訴人甲○○推下階梯，是否
    構成正當防衛，此關乎被告有無成立犯罪。經查：
（一）被告以手將告訴人甲○○推開，造成其跌下樓梯，致甲○
      ○受有左手橈骨閉鎖性骨折、右手第3、4指挫傷、右手掌
      擦傷、臀部挫傷、頸部挫傷、頭部挫傷等傷害。業據被告
      於本院審理時坦承不諱，核與告訴人甲○○於警詢證稱：
      被告將伊推出去，致伊摔下樓梯受傷等語（偵查卷第6頁
      ）。
      嗣於偵查中證稱：被告將伊推下樓梯，伊跌倒在水溝蓋旁
      ，伊爬起來後有至長庚急診等語（偵查卷第16頁）相符。
      復有長庚紀念醫院診斷證明書在及相簿2本在卷可佐（偵
      查卷第18頁、相簿外放），此部分事實足堪認定。
（二）被告固辯稱伊係基於正當防衛而推告訴人，自無傷害告訴
      人故意可言云云。是本院應審酌被告所辯是否有理由，茲
      說明如下：
    1.按對於現在不法之侵害，而出於防衛自己或他人權利之行
      為，不罰。但防衛過當者，得減輕或免除其刑，刑法第23
      條定有明文，是正當防衛之要件，須存在緊急防衛情狀而
      實行緊急防衛行為，即有現在違法之侵害，且防衛行為必
      須出於防衛意思，在客觀上認為必要不可或缺及非防衛權
      之濫用。正當防衛權之行使，固不必過分重視侵害法益與
      防衛行為所破壞法益是否對等相稱之問題，自無足夠之理
      由強求被攻擊者或受侵害者，冒著因為不足夠之防衛行為
      ，而造成其權利或法益受害之風險。惟當有效與可行之緊
      急防衛方式，同時有數個併在，防衛者即應考慮採行造成
      最低損害之緊急防衛方法以實行防衛行為。是防衛者應採
      取最溫和之方式，以防衛此違法侵害行為，否則即有防衛
      權過當之問題。換言之，防衛行為是否超越必要之程度，
      須就實施之情節而為判斷，即應就不法侵害者之攻擊方法
      與其緩急情勢，由客觀上審察防衛權利者之反擊行為，是
      否出於必要以定之，最高法院63年臺上字第2104號著有判
      例。
    2.本件證人即告訴人甲○○於警詢證稱：伊當日因生氣而動
      手打被告4、5個巴掌，被告為此推伊出去等語（偵查卷第
      6頁）。嗣於偵訊中證稱：伊動手打被告耳光後，被告即
      將伊推下階梯等語（偵查卷第15頁）。再於原審審理時證
      稱：伊當日有喝酒，且當時很生氣，就用力動手打被告4
      、5個巴掌，被告就用雙手推伊肩膀，伊退一步後，就懸
      空被推出去，當時渠是站在騎樓5個階梯上，被被告一推
      就跌落到下面地面上等語（原審卷第39頁背面）。職是，
      參諸證人即告訴人甲○○之上開證述，足認告訴人於案發
      時，確有先出手毆打被告之事實，就被告而言，即屬現在
      違法之侵害，被告為排除該侵害，故以手推告訴人甲○○
      ，主觀上固有排除侵害之防衛意思。
    3.然告訴人甲○○於原審證稱：伊當時與被告站立之位置，
      係面對面等語（原審卷第40頁）。因告訴人甲○○站立處
      背後，即為往下之階梯，本院觀諸外放相簿照片，依被告
      當時所站立之位置，可知告訴人甲○○身後即為數階往下
      之樓梯，跌落階梯將致告訴人甲○○受有嚴重傷害。倘被
      告要排除告訴人甲○○之侵害，其僅轉身離去或以手架開
      甲○○攻擊即已足，殊無將甲○○推下階梯，以達其排除
      侵害之必要。
    4.審酌告訴人甲○○受有左手橈骨閉鎖性骨折、右手第3、4
      指挫傷、右手掌擦傷、臀部挫傷、頸部挫傷、頭部挫傷等
      傷害，足見被告推告訴人之力道非輕，綜合上情，顯見被
      告推告訴人之行為，實逾越必要之程度，係屬防衛過當之
      情事，非法所容許。職是，被告上開所辯要屬卸責之詞，
      不可採信。
（三）綜上所述，被告上開推人行為與告訴人甲○○之受傷結果
      間，亦具有相當因果關係，本件事證明確，被告犯行均堪
      予認定。
二、核被告傷害他人身體之行為，係犯刑法第277條第1項之普通
    傷害罪。被告推告訴人甲○○，致告訴人甲○○跌落階梯之
    行為，雖係對於現在不法之侵害，出於防衛自己權利意思所
    為，惟該行為超越必要程度，核屬防衛過當之情事，依刑法
    第23條但書規定減輕其刑。
三、原審未詳細勾稽，綜觀卷內事證詳予研求，遽為被告無罪之
    判決，核其認事用法顯有違誤，而無可維持。檢察官上訴意
    旨，指摘原判決不當，為有理由，應由本院將原判決撤銷改
    判。爰審酌被告犯罪之動機、犯罪時所受之刺激、手段，犯
    後否認犯罪，迄未與告訴人達成和解，暨其並無前科，有本
    院被告前案紀錄表在院為憑等一切情狀，量處如主文第2項
    所示之刑，並諭知易科罰金之折算標準。
據上論斷，應依刑事訴訟法第369條第1項前段、第364條、第299
條第1項前段，刑法第277條第1項、第23條但書、第41條第1項前
段，刑法施行法第1條之1第1項、第2項前段，判決如主文。
本案經檢察官壽勤偉到庭執行職務。
中    華    民    國    99    年    3     月    24    日
                  刑事第五庭審判長法  官  高明哲
                                  法  官  高玉舜
                                  法  官  林洲富
以上正本證明與原本無異。
不得上訴。
                                  書記官  楊秋鈴
中    華    民    國    99    年    3     月    24    日
附錄：本案論罪科刑法條全文
刑法第277條
傷害人之身體或健康者，處3年以下有期徒刑、拘役或1千元以下
罰金。
犯前項之罪因而致人於死者，處無期徒刑或7年以上有期
徒刑；致重傷者，處3年以上10年以下有期徒刑。

司法院資訊處製作；財團法人民間司法改革基金會備份。
